【裁判字號】    97,上易,157
【裁判日期】    971022
【裁判案由】    清償借款
【裁判全文】
臺灣高等法院高雄分院民事判決         97年度上易字第157號
上  訴  人  乙○○○
                        1號4樓
被 上訴 人  丁○○
特別代理人  丙○○
上列當事人間因清償借款事件，對於民國97年4 月17日臺灣屏東
地方法院96年度訴字第625 號第一審判決提起上訴，本院於97年
10月8 日辯論終結，茲判決如下：
    主  文
原判決關於命上訴人給付利息超過自民國九十七年一月十一日起
至清償日止，按年息百分之五計算部分，及該部分假執行之宣告
，暨訴訟費用（除確定部分外）之裁判均廢棄。
上開廢棄部分，被上訴人在第一審之訴及其假執行之聲請均駁回
。
其餘上訴駁回。
第一、二審訴訟費用（除確定部分外）由上訴人負擔。
    事實及理由
一、被上訴人主張：上訴人於民國84年5 月10日邀原審被告甲○
    ○為保證人，向伊借款新臺幣（下同）50萬元，又於84年6
    月26日向伊借款30萬元，另向伊借款25萬元，並簽發面額25
    萬元，票號B0000000，發票日為85年12月2 日之支票1 紙（
    以下簡稱系爭支票）交予伊。上開借款迭經伊向上訴人催討
    ，均置之不理，爰依消費借貸之法律關係，求為命上訴人給
    付伊105 萬元，及其中80萬元自起訴狀繕本送達翌日即97年
    1 月5 日起，其中25萬元自97年4 月5 日起，均至清償日止
    ，按年息5%計算之利息，暨以供擔保為條件之假執行宣告之
    判決。
二、上訴人則以：伊確有先後向被上訴人借款50萬元、30萬元，
    並未借款25萬元，惟被上訴人就該借款80萬元已轉作對伊合
    夥事業之投資，故該債務關係業已消滅等語，資為抗辯。
三、原審判決上訴人及甲○○應給付被上訴人50萬元，及自97年
    1 月5 日起至清償日止，按年息5%計算之利息（即上訴人及
    甲○○各應給付被上訴人25萬元本息）；上訴人應給付被上
    訴人30萬元，及自97年1 月5 日起至清償日止，按年息5%計
    算之利息；並為附條件之假執行宣告，而駁回被上訴人其餘
    之請求。上訴人不服，提起上訴，其上訴聲明：(一)原判決不
    利於上訴人部分廢棄。(二)上開廢棄部分，被上訴人在第一審
    之訴及假執行之聲請均駁回。被上訴人則答辯聲明：上訴駁
    回。（至原審判決原審被告甲○○給付部分及駁回被上訴人
    之請求部分，未據上訴，業已確定，故本件審理範圍僅就被
    上訴人請求上訴人給付55萬元，及自97年1 月5 日起至清償
    日止，按年息5%計算之利息，暨聲請以供擔保為條件之假執
    行之宣告部分，有無理由，先予敘明。）
四、兩造不爭執及爭執事項：
甲、不爭執事項：
  (一)上訴人於84年5月10日，向被上訴人借款50萬元，
  (二)上訴人又於84年6月26日向被上訴人借款30萬元。
乙、爭執之事項：
  (一)本件選任特別代理人是否合法？
  (二)上訴人向被上訴人所借80萬元，事後是否轉為合夥投資？
五、本件選任特別代理人是否合法？
  (一)按無訴訟能力人有為訴訟之必要，而無法定代理人，或法定
    代理人不能行代理權者，其親屬或利害關係人，得聲請受訴
    法院之審判長，選任特別代理人，民事訴訟法第51條第2 項
    定有明文。經查，被上訴人因患腦中風，曾進入長庚紀念醫
    院急診及復健治療，並領有重度殘障手冊，此有長庚紀念醫
    院診斷證明書及身心障礙手冊可稽（原審卷第54、55頁），
    又原審當庭勘驗被上訴人之精神狀況，當場呼喊「丁○○」
    姓名，被上訴人並無回應，命其書寫其姓名、年齡、地址及
    指認上訴人，丁○○需其妻丙○○提示始能書寫，且有書寫
    錯誤之情事，又無法指認上訴人，並作狀欲揮打其妻丙○○
    ，此有原審97年4 月3 日言詞辯論筆錄可憑（原審卷第80、
    81頁），而上訴人對被上訴人目前已中風無法言語一情亦不
    爭執（本院卷第51頁），堪認被上訴人之溝通表達能力已有
    顯著之障礙，屬無法處理自己事務而為無訴訟能力之人。原
    審經被上訴人之妻丙○○之聲請，考量被上訴人現由丙○○
    照顧日常生活，而依前揭規定，當庭諭知選任丙○○為被上
    訴人之特別代理人，代理被上訴人為訴訟行為，則對被上訴
    人精神狀態及行為能力之判斷過程核無不當。又原審業已當
    庭諭知選任丙○○為被上訴人之特別代理人，乃生宣示裁定
    之效力，嗣於庭後製作裁定書送達於兩造，訴訟程序並無不
    合。且上開裁定係訴訟程序中所為之裁定，依民事訴訟法第
    483 條之規定，不得抗告，該裁定既已宣示，即生確定之效
    力，上訴人自不得再聲明不服。是上訴人抗辯原審對被上訴
    人行為能力之認定過程尚有不當，且係事後始補具裁定，訴
    訟程序違法云云，尚不足取。
  (二)至上訴人雖抗辯丙○○於被選任為特別代理人前，何以准許
    其參與言詞辯論云云。惟丙○○於被選任為特別代理人前係
    以被上訴人之訴訟代理人身分為訴訟行為，此有委任狀可參
    （原審卷第36、49頁），縱認被上訴人出具委任狀之意思表
    示有瑕疵，致丙○○代理所為之訴訟行為受有影響，惟嗣經
    原審諭知丙○○為被上訴人之特別代理人，被上訴人之特別
    代理人即表明「陳述同前」（原審卷第87頁），則所為之訴
    訟行為已為補正瑕疵而屬合法，至為明確。是上訴人上開抗
    辯並不足採為不利被上訴人之認定。
六、上訴人向被上訴人所借80萬元，事後是否轉為合夥投資？
  (一)按當事人主張有利於己之事實者，就其事實有舉證之責任，
    民事訴訟法第277 條前段定有明文。被上訴人主張借款80萬
    元予上訴人之事實，既為上訴人所不爭，並有借據、字據各
    1 紙在卷可稽（原審卷第9 、10頁），自堪信為真實，至上
    訴人另聲請調閱被上訴人借款予上訴人之定期存款解約資料
    云云，則因上訴人對被上訴人確有交付借款一節已不爭執，
    自無再為調閱之必要。
  (二)上訴人雖抗辯該80萬元為被上訴人轉投資其合夥事業之用，
    故80萬元債務業已消滅云云，依前揭說明，自應由上訴人就
    上開對其有利之妨礙抗辯事實，負舉證之責任。惟查，上訴
    人聲請傳訊證人吳秋菊證稱：本件借款其中一筆50萬元是伊
    當保證人，伊帶上訴人去被上訴人家裡寫借據，當時被上訴
    人事前已經交錢給上訴人，這錢是因為上訴人在越南開設Ｋ
    ＴＶ，需要資金所借，另外一筆30萬元伊當見證人，當時被
    上訴人已經把錢交給上訴人，也是事後補寫字據，後來上訴
    人沒有還，上訴人說因為在越南經營不善。被上訴人有要伊
    轉達上訴人說被上訴人要投資，至於他們如何投資及金錢部
    分伊都沒有參與，所以不清楚上訴人投資多少錢，亦不知本
    件借款有無轉為投資款等語（本院卷第50頁），且上訴人亦
    自陳：是被上訴人告訴甲○○要與伊合夥投資越南開設之Ｋ
    ＴＶ，有一次伊回臺灣，被上訴人開車載伊去台南，在路上
    有談妥合夥，車上只有伊與被上訴人2 人，被上訴人是加入
    伊個人部分，入股80萬元等情（本院卷第44頁），是證人吳
    秋菊雖證明被上訴人有投資上訴人所開設ＫＴＶ之意願，其
    並不知悉被上訴人有無以本件80萬元借款轉為投資款，難謂
    被上訴人之抗辯為真。至上訴人於原審固提出越南海防市高
    雄ＫＴＶ股東會議之會議紀錄2 紙及合夥投資證明為證（原
    審卷第29至31頁），惟此僅能證明上訴人確有在越南開設Ｋ
    ＴＶ之事實，尚無法證明被上訴人有將本件80萬元借款轉為
    投資款。上訴人於本院又提出存證信函為據（本院卷第71、
    72頁），然該存證信函之收件人為張介然、王建惠、王寶連
    、陳輝雄、吳文貴，其內容乃係對其越南ＫＴＶ之股東所為
    意思表示，並無提及被上訴人之姓名，亦不足認定被上訴人
    以本件80萬元借款轉為投資款。參以本件80萬元借款果已轉
    為投資款，何以上訴人均未收回該借據及字據，亦與常情有
    違，是上訴人未能證明被上訴人將本件80萬元借款轉為投資
    款，所辯自無可信。
  (三)上訴人又抗辯被上訴人之特別代理人丙○○於兩造借款及合
    夥關係發生時，尚未與被上訴人結婚，並不知兩造間之合夥
    關係存在，否則事隔10餘年，被上訴人為何均未向上訴人及
    保證人吳秋菊索討借款云云。惟被上訴人主張上訴人於84年
    向被上訴人借款，迄未清償一節，業已提出上訴人所不爭之
    借據、字據可資佐證，況且被上訴人與丙○○於87年結婚，
    而被上訴人於94年間始為腦中風之情，為上訴人所不爭執，
    丙○○自得從被上訴人處得知借款始末，難認丙○○對本件
    借款全不知情，是被上訴人之主張尚非無據。又本件借款發
    生於84年，而借貸關係之請求權時效為15年，被上訴人於時
    效期限屆滿前何時請求，乃為其權利，自不得據以推認借貸
    關係不存在，是上訴人之上開抗辯亦無可採。
  (四)另被上訴人雖主張上訴人之女張淑君於88年4 月30日匯款清
    償3,000 元、上訴人之子張冠雄於同年8 月21日、同年9 月
    22日各匯款清償2,000 元、2,000 元，合計7,000 元等情，
    並提出丙○○之存摺為證（本院卷第69頁），然上訴人既積
    欠被上訴人80萬元，扣除該7,000 元後，尚有79萬3000元未
    為清償，原審僅判決上訴人應返還被上訴人55萬元本息，尚
    在上訴人欠款範圍，自無於55萬元本息範圍內予以清償抵充
    之必要。再者，被上訴人有無借款予上訴人25萬元，業經原
    審判決確定，前已述之，不在本院審理範圍，則上訴人交付
    系爭支票予被上訴人，是否為上訴人向被上訴人借款50萬元
    之部分擔保，或係另筆25萬元借款之憑證，即無審究餘地，
    附此敘明。
七、綜上所述，被上訴人本於消費借貸之法律關係，請求上訴人
    給付55萬元，及自起訴狀繕本送達翌日即97年1 月11日（原
    審卷第14頁，寄存送達於寄存後10日生效）起至清償日止，
    按年息5%計算之利息部分，為有理由，應予准許；逾此所為
    請求（即自97年1 月5 日起至同月10日止之利息部分），為
    無理由，應予駁回。又上開應准許部分，被上訴人陳明願供
    擔保，聲請宣告假執行，應予准許；至於被上訴人敗訴部分
    ，其假執行之聲請失所附麗，應併予駁回。原審就超過上開
    應准許部分，為上訴人敗訴之判決，並為假執行之宣告，自
    有未合。上訴意旨就此部分指摘原判決不當，求予廢棄改判
    ，為有理由。至於上開應准許部分，原審判命上訴人給付，
    並為假執行之宣告，核無違誤，上訴意旨，就此部分，仍執
    陳詞，指摘原判決不當，求予廢棄，為無理由，應駁回其上
    訴。又本件事證已臻明確，兩造其餘攻擊防禦方法及舉證核
    與判決結果不生影響，無庸予以贅述，併此敘明。
據上論結，本件上訴為一部有理由，一部無理由，依民事訴訟法
第450 條、第449 條第1 項、第79條，判決如主文。
中    華    民    國    97    年    10    月    22    日
                            民事第五庭
                                審判長法官  蔡明宛
                                法      官  曾錦昌
                                法      官  魏式璧
以上正本證明與原本無異。
本判決不得上訴。
中    華    民    國    97    年    10    月    22    日
                                書  記  官  林明威


司法院資訊處製作；財團法人民間司法改革基金會備份。
